臺灣高等法院高雄分院民事判決　　　　93年度家上易字第16號
上　訴　人　甲○○○
訴訟代理人　王仁聰律師
被上訴人　　丁○○
　　　　　　丙○○
　　　　　　乙○○
　　　　　　　　　　　　77071 U.S.A.
　　　　　　戊○○
　　　　　　　　　　　　 89117 U.S.A.
上列當事人間給付違約金事件，上訴人對於中華民國93年5 月31
日臺灣高雄地方法院92年度家訴字第86號第一審判決提起上訴，
本院於民國94年7 月13日言詞辯論終結，判決如下：
    主      文
原判決關於駁回上訴人後開第二項之訴部分及訴訟費用之裁判廢
棄。
被上訴人應各給付上訴人新台幣貳萬伍仟元及被上訴人丁○○、
丙○○自民國九十三年十一月十五日起，被上訴人乙○○、戊○
○自民國九十三年九月五日起，均至清償日止，按週年利率百分
之五計算之利息。
其餘上訴駁回。
第一、二審訴訟費用由被上訴人負擔十分之一，餘由上訴人負擔
。
　　事實及理由
一、被上訴人經合法通知，未於言詞辯論期日到庭，核無民事訴
    訟法第386 條各款所列情形，爰依上訴人之聲請，由其一造
    辯論而為判決。
二、上訴人起訴主張，兩造之父親即被繼承人蔡詒嘉育有上訴人
    、被上訴人及訴外人蔡瑞姿等子女六人，被繼承人蔡詒嘉亡
    故後遺有坐落於台中縣清水鎮○○段第131 地號、第131 之
    2 地號，應有部分均為三六分之四之土地兩筆（以下簡稱系
    爭武秀段土地），由兩造及訴外人蔡瑞姿共同繼承，然因被
    上訴人及訴外人蔡瑞姿長年定居國外，僅上訴人定居台灣，
    兩造與訴外人蔡瑞姿遂約定將系爭土地之應有部分全部由上
    訴人繼承，上訴人並於民國88年5 月20日與被上訴人丁○○
    、丙○○、乙○○等三人，於88年8 月25日與被上訴人戊○
    ○、於88年8 月12日與訴外人蔡瑞姿，分別簽訂遺產分割契
    約書，兩造及訴外人蔡瑞姿並均授權上訴人之女兒楊姮冠為
    代理人，在台辦理土地登記事宜。因被上訴人在台灣無戶籍
    ，未能提出印鑑證明書，故要求被上訴人與訴外人蔡瑞姿須
    提出經我國駐外單位認證之授權書，詎被上訴人丁○○、丙
    ○○所提出之授權書將授權日期誤載為自88年10月23日至88
    年10月8 日止，致無法持之辦理登記，然被上訴人丁○○、
    丙○○始終未予補正授權書，迨89年11月27日兩造就被繼承
    人蔡詒嘉所遺另筆坐落於台中縣清水鎮○○段橋頭寮小段第
    226 地號，應有部分四八分之四之土地（以下簡稱吳厝段土
    地）之徵收補償費事宜訂立協議書時（以下簡稱系爭協議書
    ），兩造針對本件系爭武秀段土地訂定第6 點約定，再次確
    認兩造就系爭武秀段土地所為遺產分割之約定，並課予被上
    訴人丁○○、丙○○管理之責，以促使其二人盡速補正授權
    書，俾以完成登記。惟系爭協議書訂立後仍未見被上訴人丁
    ○○、丙○○配合前往辦理系爭土地之登記事宜或補正授權
    書，且被上訴人乙○○、戊○○二人所提出之授權書亦因逾
    授權期間而失效，上訴人遂委任律師於90年6 月28日發函通
    知被上訴人補正授權書，以履行系爭協議書所訂待辦事項，
    然被上訴人仍不予置理，上訴人無奈遂向法院訴請被上訴人
    履行契約，經台灣高雄地方法院以90年度家訴字第113 號履
    行契約事件判決上訴人勝訴確定在案。依兩造所訂系爭協議
    書第9 條規定，立約人之一方如有違反系爭協議書之約定，
    應賠償他方違約新台幣（下同）100 萬元，本件被上訴人已
    然違反系爭協議書第6 條之約定，上訴人復因此受有律師費
    4 萬元及為訴外人蔡瑞姿重新辦理授權書之費用美金500 元
    等損害，是以依民法第271 條可分之債之規定，請求被上訴
    人四人應各給付上訴人25萬元，及自起訴狀繕本送達翌日起
    ，至清償日止，按年息百分之五計算之利息，並願供擔保，
    請准宣告假執行。經原審為其敗訴之判決，其於本審上訴聲
    明：(一)原判決廢棄(二)被上訴人等四人應各給付上訴人25萬元
    ，及自起訴狀繕本送達翌日起，至清償日止，按年息百分之
    五計算之利息。
三、被上訴人未於言詞辯論期日及準備程序期日到庭，亦未提出
    書狀作何聲明或陳述。被上訴人丁○○於原審提出書狀以，
    伊於89年3 月2 日即補寄授權書予上訴人，以供上訴人就系
    爭武秀段土地辦遺產分割繼承登記，惟上訴人因無法分割，
    再加上辦理需費甚高，而決定停止辦理，並非伊兄弟拒絕補
    具授權書予上訴人，況在系爭協議書中，上訴人已稱不再管
    系爭武秀段土地的事，因此伊支付上訴人9 萬元以支應辦理
    系爭武秀段土地之開支，並同意作為繼承人等六人之聯絡人
    辦理有關土地稅事宜。退而言之，上訴人主張其受有律師費
    4 萬元及重新辦理委託書美金500 元之損失，就律師費部分
    ，此乃上訴人自行決定委任，自應由上訴人支付；就辦理委
    託書費用部分，伊辦理委託書均係親自為之，並無其他花費
    ，伊向來亦未曾聽聞在阿拉伯辦理委託書須另行花費，上訴
    人主張此部分之費用支出顯非實在等語置辯。並聲明駁回上
    訴人之訴（見一審卷第73頁、123 頁）。
四、上訴人主張兩造於89年11月27日就被繼承人蔡詒嘉所有坐落
    於吳厝段土地之徵收補償費、獎勵金領取及其存放於銀行之
    利息總額分配及其他事項，訂立系爭協議書，並持之前往法
    院辦理公證。系爭協議書第6 條約定：「關於被繼承人蔡詒
    嘉遺產之待辦事項，雙方均應負責辦理。被繼承人蔡詒嘉所
    有之坐落台中縣清水鎮○○段131 地號、131 之2 地號持分
    各為三六分之四等二筆土地及其上建物，由丁○○及丙○○
    負管理之責，其相關費用由立約人及蔡瑞姿平均負擔」，系
    爭協議書第9 條則約定：「立約人之一方如有違反本協議書
    之約定，應賠償他方違約金100 萬元」乙節（見一審卷第27
    頁、第28頁），為兩造所不爭執，復據上訴人提出台灣高雄
    地方法院89年度公字第801140號公證書影本、系爭協議書影
    本各一件為證（見一審卷第22至33頁），堪認真實。被上訴
    人丁○○則以渠等並未違約等語置辯（見一審卷第73頁）。
    查：
　(一)經核閱系爭協議書第6 條之文字文義，可知兩造並未明列究
    有何被繼承人蔡詒嘉之遺產事項仍待辦理，兩造亦未載明系
    爭武秀段土地究有何事項尚待被上訴人丁○○、丙○○管理
    ，是上訴人主張被上訴人未能配合提出授權書，致原告遲遲
    未能辦妥系爭武秀段土地之遺產分割登記，將被繼承人蔡詒
    嘉所遺系爭武秀段土地應有部分之所有權移轉登記為上訴人
    所有，已然違反系爭協議書第6 條約定，自應依系爭協議書
    第9 條約定之內容，賠償上訴人違約金乙節究否有據，端視
    系爭協議書第6 條前段所謂「關於被繼承人蔡詒嘉遺產之待
    辦事項」究指何事，同條後段所謂「由丁○○及丙○○負管
    理之責」，究有無包括系爭武秀段土地辦理遺產分割登記、
    所有權移轉登記事項而定。
  (二)上訴人主張，兩造及訴外人蔡瑞姿就被繼承人蔡詒嘉所遺之
    系爭武秀段土地約定由上訴人繼承，並由上訴人於民國88年
    5 月20日與被上訴人丁○○、丙○○、乙○○等三人，88年
    8 月25日與被上訴人戊○○，88年8 月12日與蔡瑞姿分別簽
    訂遺產分割契約書三紙，所有共同繼承人並授權上訴人之女
    兒為代理人在台灣辦理土地登記事宜，惟被上訴人四人在台
    灣已無戶籍（其等長期定居美國），無法提出印鑑證明書，
    地政機關因而要求被上訴人四人與訴外人蔡瑞姿等共同繼承
    人必須提出經我國駐外單位認證之授權書，被上訴人當時亦
    配合提出經我國駐外單位認證之授權書四紙，然其中被上訴
    人丁○○與丙○○二人所提出之該份授權書授權日期記載為
    「88年10月23日至88年10月8 日」致地政機關無法辦理登記
    ，而有待補正，此有丁○○、丙○○所簽訂之授權書影本一
    紙可稽，惟丁○○與丙○○並未補正授權書（當時乙○○之
    授權書之授權期間自88年9 月10日至89年9 月10日，戊○○
    之授權書授權期間自88年10月4 日至89年10月4 日，蔡瑞姿
    之授權期間自88年11月27日至90年11月27日），迄89年11月
    27日兩造就另筆遺產吳厝段土地徵收補償費事宜訂立協議書
    時，針對系爭武秀段土地之問題約定第6 點，約定關於蔡詒
    嘉遺產之待辦事項，雙方均應負責辦理，而系爭武秀段土地
    ，約定由丁○○、丙○○負責管理，就是要確認遺產分割契
    約書之約定，並課丁○○與丙○○二人予管理之責，係要促
    使其二人盡促補正前授權書以完成登記等情，業據其提出遺
    產分割契約書三本、授權書四紙、協議書一份為證，則上訴
    人主張，系爭之武秀段土地，兩造及訴外人蔡瑞姿有約定由
    上訴人繼承及89年11月27日之協議書第6 條所約定蔡詒嘉遺
    產之待辦事項雙方均應負責辦理是要確認前開遺產分割書之
    約定，約定武秀段土地由丁○○與丙○○二人予以管理，是
    要促使該二人盡速補正前授權書以完成登記等情，自屬合理
    。
  (三)另證人即系爭協議書之見證人林維毅律師證稱，簽立協約書
    第一就是要解決吳厝段土地補償金之問題，第二就是被上訴
    人主張上訴人違約，辦到一半就沒有辦，所以才擬定第6 條
    文字，第6 條所謂待辦事項，有包括武秀段土地繼承登記事
    項，一開始上訴人提出之用語是被上訴人違約，但是被上訴
    人方面不接受違約之字眼，所以用待辦事項，但還是同意第
    6 條之協議，所以第6 條的待辦事項就是包括武秀段土地之
    繼承登記事項，當初訂立第6 條時，被上訴人方面並沒有表
    示武秀段土地不讓上訴人登記之意思等語（見本院93年11月
    日準備程序筆錄），另證人即代理被上訴人簽訂系爭協議書
    之侯勝昌律師則證稱：「……協議書第6 條是概括約定，針
    對蔡詒嘉的遺產包括武秀段土地及吳厝段土地，也包括遺產
    分割登記、繼承登記及所引申的一切稅捐事項，管理之責是
    指繳納稅金及協調其他待辦事項，但所謂其他待辦事項是否
    是指辦理遺產登記及分割登記一事，當初被上訴人有傳真一
    份文件，主張並未就遺產登記事項違約，我並不清楚當事人
    所謂違約是違反何種約定，但是是和遺產登記有關」可見被
    上訴人僅係表示其等並未違約並未表明不將系爭武秀段土地
    登記給上訴人，其等內心縱有此意，惟未表示於外，自應認
    該待辦事項應包括有關遺產登記之事宜。
五、系爭協議書第9 條違約金之性質，證人林維毅律師、侯勝昌
    律師均證稱係屬損害賠償預定性質之違約金，審酌上訴人因
    被上訴人違約而提起訴訟支出律師費4 萬元及為訴外人蔡瑞
    姿重新辦理遺產分割登記授權書之費用美金500 元及其他翻
    譯文件費用、交通費及判決後，系爭武秀段土地已登記為上
    訴人所有，上訴人之損害已較少等情，本院認上訴人主張之
    違約金應酌減至10萬元為適當，即被上訴人每人各應分擔2
    萬5000元。
六、從而，上訴人依協議書之約定，訴請被上訴人各給付2 萬
    5000 元 ，及自起訴狀繕本送達之翌日（丁○○、丙○○民
    國93年11月15日、乙○○，戊○○民國93年9 月5 日）起，
    均至清償日止，按週年利率百分之五計算之利息，自屬正當
    ，原審就此部分予以駁回，自有未當，上訴意旨求予就此部
    分廢棄改判，為有理由，自應由本院將原判決此部分廢棄改
    判，准上訴人此部分之請求，至超過部分之請求，原審連同
    假執行予以駁回，並無不當，此部分上訴為無理由，應予駁
    回。
七、據上論結，本件上訴為一部有理由，一部無理由，依民事訴
    訟法第463 條、第385 條第1 項前段、第450 條、第449 條
    第1 項、第79條、第85條第1 項前段，判決如主文。
中　　華　　民　　國　　94　　年　　7 　　月　　27　　日
                            家事法庭
                                審判長法官  蔡明宛
                                法      官  曾錦昌
                                法      官  黃科瑜
以上正本證明與原本無異。
本判決不得上訴。
中　　華　　民　　國　　94　　年　　8 　　月　　1 　　日
                                書　記　官  施耀程
                                                      k
